【裁判字號】    89,判,3410
【裁判日期】    891207
【裁判案由】    空氣污染防制法
【裁判全文】
最  高  行  政  法  院  判  決                  八十九年度判字第三四一○號
    原      告  甲○○
    被      告  臺北縣政府
    代  表  人  蘇貞昌
右當事人間因空氣污染防制法事件，原告不服行政院環境保護署中華民國八十八年八
月十九日環署訴字第四一五九一號再訴願決定，提起行政訴訟。本院判決如左︰
    主  文
原告之訴駁回。
訴訟費用由原告負擔。
    事  實
緣原告於住宅內從事油飯製作為業，經被告所屬環境保護局稽查人員於民國八十七年
十一月三十日派員前往稽查，因原告拒絕被告稽查人員進入勘查，被告乃據以認定原
告違反行為時空氣污染防制法第二十一條第一項規定，依同法第四十一條裁處新台幣
（以下同）二十萬元罰鍰，原告不服，提起訴願、再訴願，均遭決定駁回，遂提起本
件行政訴訟。茲摘兩造訴辯意旨如次：
原告起訴意旨略謂︰原告並無規避檢查，原處分、訴願、再訴願決定顯然違背法令。
被告所屬稽查人員二人於八十七年十一月三十日上午約十點三十五分左右，「未按大
門門鈴」亦未出示證件，並無鄰里長或管區警員同行，即獨自一人無聲無息，偷偷爬
上原告住家圍牆觀看屋內情況，當時原告八十五歲老母大吃一驚，因此原告與爬在圍
牆上之環保人員對話並迅速走出屋外查看。當時環保人員並未出示證件，及表明身分
，原告表明係里巡守隊員，並詢對方為何「不法行為」爬上我家圍牆觀看？對方態度
不佳謂：是看裡面在做什麼事，是否地下工廠？原告說：如要看，應該按門鈴，叫我
開門，為何不依正常規矩，要爬圍牆，害我母親大吃一驚。環保人員說：你們又沒做
壞事豈怕人看屋內狀況。原告乃轉身請母親打電話給里長，適里長不在。之後稽查員
打行動電話給警察，在警察未到之前，表明其為環保局人員，並謂剛才係看原告屋裡
有無做油飯、炸蔥頭油煙排出室外。迨警察到場，稽查人員說明有人檢舉原告在屋裡
做油飯、炸蔥頭，油煙排出室外，欲勘查室外排放油煙情形。當時原告說：做油飯所
用之蔥油酥皆購自迪化街之現成品，做油飯未炸蔥頭，少許油煙屋內自己吸收，不會
污染屋外空氣。且當時大門室外空氣甚新鮮，並無排放蔥頭油煙味道。稽查員亦認現
場空氣新鮮並說：油飯在後院做，現場門外當然無油蔥味道。原告即說：既知在屋後
做，應到房屋後院觀察，有一條巷道可詳細觀測實際情況。但稽查員不聽，亦不理睬
原告之報告，原告說屋內亦可進來看，之後稽查員始說要看屋裡做油飯設備排放油煙
情形，此時警員與原告始悉稽查員真意係欲看屋內做油飯設備，原告看清楚證件，確
定係環保局人員，當時約上午十時四十八分許，稽查員、警員、鄰居姜淑蘭、張燕青
女士同時在場，原告即請進屋內調查，並轉身走回大門打開大門，然後進入屋內等候
，惟並未見稽查員進屋檢查，及警員進屋簽字作證，原告走出屋外，見稽查員在寫字
，惟警員已離去，再請環保人員進屋內調查，卻未加理睬，乘車離去時，亦未宣布提
示有警員簽字作證，現場有鄰居看見，有證明書可證，原告並無規避妨礙檢查。原告
母親於警員到場之前已打開大門進屋內，當時稽查員並未表示欲進屋內，之後稽查員
對警員說：要勘查室外排放油煙情形，係其未說明清楚，並非原告不開門。後稽查員
表示要看屋內設備，原告即配合開門，而是稽查員自己不願進入屋內勘查，要無紀錄
表所稱：「經永和分局警員會同業者還是拒絕開門」等行為，有姜淑蘭、張燕青女士
作證。反是稽查員爬上圍牆偷看之情，有姜淑蘭、張燕青現場見證。但被告答辯書謂
並無爬上圍牆偷看之情，乃在隱瞞事實，欺騙上級。環保人員未於當日上午十時四十
八分，隨同原告進入屋內勘查，趁原告進屋之際在外填寫稽查紀錄表。故處分書所述
原告規避、妨礙檢查空氣污染排放情形，顯與情理不合。本件原處分認事用法，隱瞞
事實，顯有違誤，請將原處分、訴願、再訴願決定均撤銷等語。
被告答辯意旨略謂︰按「空氣污染防制法第二十一條第一項規定︰「各級主管機關得
派員攜帶證明文件，進入公私場所，檢查或鑑定其空氣污染物排放狀況，並命提供有
關資料。」同法第四十一條︰「規避、妨礙或拒絕依第二十一條第一項之檢查、鑑定
︰︰，處新臺幣二十萬元以上一百萬元以下罰鍰，並得按次處罰及強制執行檢查、鑑
定。」被告環境保護局於八十七年十一月三十日前往臺北縣永和市○○路一三五巷三
二弄五號勘查，當時稽查人員出示證件並表明欲進入屋內勘查，惟原告態度惡劣並當
場拒絕，經稽查人員多次溝通並說明拒檢之嚴重性，仍無法進入屋內勘查，並無原告
所說爬上圍牆偷看情形。由於業者執意不讓稽查人員進入屋內勘查，在無計可施情況
下，只得會同管區警員協助稽查，惟業者於警員勸告後仍堅拒稽查人員進入屋內，有
管區警員於稽查紀錄表簽名為證。由原告所辯︰「環保局稽查人員既在檢查製造家庭
油飯之排放油煙於屋外情形，則在屋外亦可觀察檢測排放情形，而不必需要到屋內檢
查。」即可知原告拒檢心態。惟空氣污染防制法對油煙排放有加管制，業者執意將油
煙排放於大氣中已造成空氣污染，被告依法告發處分並無不當，原告之訴為無理由，
請予駁回等語。
    理  由
按「空氣污染防制法第二十一條第一項規定︰「各級主管機關得派員攜帶證明文件，
進入公私場所，檢查或鑑定其空氣污染物排放狀況，並命提供有關資料。」同法第四
十一條︰「規避、妨礙或拒絕依第二十一條第一項之檢查、鑑定︰︰，處新臺幣二十
萬元以上一百萬元以下罰鍰，並得按次處罰及強制執行檢查、鑑定。」本件原告於臺
北縣永和市○○路一三五巷三二弄五號之住宅內從事油飯製作為業，經被告所屬環境
保護局稽查人員於民國八十七年十一月三十日派員前往稽查，原告拒絕被告稽查人員
進入勘查，經會同管區警員協助稽查，原告於警員勸告後仍堅拒稽查人員進入屋內檢
查，有管區警員簽名之稽查紀錄表可證。被告乃據以認定原告違反行為時空氣污染防
制法第二十一條第一項規定，依同法裁處二十萬元罰鍰，自無不合。原告雖否認規避
檢查，並稱︰被告所屬稽查人員二人於八十七年十一月三十日上午約十點三十五分左
右，「未按大門門鈴」亦未出示證件，並無鄰里長或管區警員同行，即獨自一人無聲
無息，偷偷爬上原告住家圍牆觀看屋內情況，致原告八十五歲老母大吃一驚，因此原
告與爬在圍牆上之環保人員對話並速出屋外查看。當時環保人員並未出示證件，及表
明身分，原告自我表明係里巡守隊員，並質問對方為何「不法」爬上我家圍牆觀看？
對方態度不佳謂：係看裡面做何事，是否地下工廠？原告答：如要看，應先按門鈴，
何不依正常規矩，要爬圍牆，害我母大吃一驚。環保人員謂：未做壞事何懼看。原告
乃轉身請母親打電話給里長，適里長不在。之後稽查員打行動電話給警察，於警察未
到之前，表明其為環保局人員，並謂方才係查看屋裡有無做油飯、炸蔥頭油煙排出屋
外。迨警察到場，稽查人員說明有人檢舉原告在屋裡做油飯、炸蔥頭，油煙排出室外
，欲勘查室外排放油煙情形。原告乃說：做油飯所用之蔥油酥皆購自迪化街之現成品
，做油飯並未炸蔥頭，少許油煙屋內自己吸收，不會污染屋外空氣。且當時大門室外
空氣甚新鮮，並無排放蔥頭油煙味道。稽查員亦認現場空氣新鮮並說：油飯在後院做
，現場門外當然無油蔥味道。原告即說：既知在屋後做，應到屋後觀察，有一巷道可
詳觀其情。但稽查員不理不睬，原告陳說屋內亦可進來看，稽查員始說要看屋裡做油
飯設備油煙排放情形，此時警員與原告始悉稽查員真意係欲看屋內做油飯設備，原告
看清楚證件，確定係環保局人員，時約上午十時四十八分許，稽查員、警員、鄰居姜
淑蘭、張燕青女士均在場，原告即請進屋內調查，並轉身打開大門，進入屋內等候，
惟未見稽查員進屋檢查，及警員進屋簽字作證，原告走出屋外，祗見稽查員在寫字，
惟警員已離去，再請環保人員進屋內調查，未予理睬，乘車離去時，亦未宣布提示有
警員簽字作證，現場有鄰居看見，有證明書可證，原告並無規避妨礙檢查。原告母親
於警員到場之前已開門進入屋內，當時稽查員並未表示欲進屋內，之後稽查員對警員
說：要勘查室外排放油煙情形，係其未說明清楚，並非原告拒不開門。後稽查員表示
要看屋內設備，原告亦即配合開門，是稽查員自己不願進入屋內勘查，要無紀錄表所
稱：「經永和分局警員會同業者還是拒絕開門」等行為，有姜淑蘭、張燕青女士作證
。反是稽查員爬上圍牆偷看之情，有姜淑蘭、張燕青現場見證。但被告答辯書謂並無
爬上圍牆偷看之情，乃在隱瞞事實，欺騙上級。環保人員未於當日上午十時四十八分
，隨同原告進入屋內勘查，反趁原告進屋之際在外填寫稽查紀錄表。故處分書所述原
告規避、妨礙檢查空氣污染排放情形，顯與情理不合云云。惟查被告所屬稽查人員本
即可依首揭規定實施檢查，如非檢查遭拒，何須煩請管區警員前去會同協助檢查？迨
管區警員已經到場，如非仍然欲檢查遭拒，會同之警員豈肯任意在稽查紀錄表簽名證
明其情？原告所訴各節俱非可採。本件原處分並無違誤，訴願、再訴願決定，遞予維
持，亦無不合。原告仍執前詞指摘原處分及訴願、再訴願決定不當，聲明撤銷，核無
理由，應予駁回。
據上論結，本件原告之訴為無理由，爰依行政訴訟法施行法第二條、行政訴訟法第九
十八條第三項前段，判決如主文。
中    華    民    國     八十九      年     十二     月       七        日
              最 高 行 政 法 院 第 三 庭
                                審 判 長 法  官      曾  隆  興
                                         法  官      吳  錦  龍
                                         法  官      徐  樹  海
                                         法  官      鄭  淑  貞
                                         法  官      林  家  惠
右  正  本  證  明  與  原  本  無  異
                                         法院書記官  王  福  瀛
中    華    民    國     八十九      年     十二     月       八        日


司法院資訊處製作；財團法人民間司法改革基金會備份。
